臺灣屏東地方法院刑事判決　　　　　　　 99年度易字第697號
公　訴　人　臺灣屏東地方法院檢察署檢察官
被　　　告　劉東合
上列被告因詐欺案件，經檢察官提起公訴（99年度偵字第6529號
），本院判決如下：
    主  文
劉東合幫助意圖為自己不法之所有，以詐術使人將本人之物交付
，累犯，處有期徒刑肆月，如易科罰金，以新臺幣壹仟元折算壹
日。
    事  實
一、劉東合前於民國95年間因竊盜案件，經本院以95年度易字第
    662 號判決判處有期徒刑10月確定，嗣經減刑減為有期徒刑
    5 月，於97年4 月29日執行完畢。仍不知悔改，可預見將自
    己金融帳戶提供他人使用，可能幫助他人遂行詐欺取財之犯
    罪目的，竟仍以縱有人以其金融帳戶實施詐欺取財犯行，亦
    不違背其本意之幫助犯意，於99年5 月20日晚間某時，將其
    向中華郵政股份有限公司屏東中正路郵局（下稱中正路郵局
    ）所申辦之第00000000000000號帳戶之存摺、提款卡（於99
    年5 月17日申請，於同年月20日上午領取）連同提款卡密碼
    ，交給真實姓名、年籍不詳，綽號「阿東」之成年人，該人
    所屬之詐騙集團成年成員基於詐欺取財之犯意聯絡，由該詐
    騙集團內不詳成員，於99年5 月26日9 時30分許，撥打電話
    予賴金燕佯稱有案件未出庭，要匯款才不用被關云云，致賴
    金燕因而陷於錯誤，旋於同日12時37分許至臺北縣三重市○
    ○○路10號郵局，匯款新臺幣（下同）7 萬元至劉東合上開
    郵局帳戶內，再由該詐騙集團成員以劉東合交付之提款卡將
    上開款項提領一空。嗣經賴金燕查覺受騙報警處理而循線查
    悉上情。
二、案經屏東縣政府警察局屏東分局報告臺灣屏東地方法院檢察
    署檢察官偵查起訴。
    理  由
一、證據能力：
（一）被告劉東合所為不利於己之陳述，均無出於強暴、脅迫、
      利誘、詐欺、疲勞訊問、違法羈押或其他不正之方法，亦
      非違反法定障礙事由經過期間不得訊問或告知義務之規定
      而為，依刑事訴訟法第156 條第1 項、第158 條之2 規定
      ，應認均得為證據。
（二）按被告以外之人於審判外之陳述雖不符刑事訴訟法第159
      條之1 至之4 等4 條之規定，惟經當事人於審判程序同意
      作為證據，法院審酌該言詞陳述或書面陳述作成時之情況
      ，認為適當者，亦得為證據；又當事人、代理人或辯護人
      於法院調查證據時，知有刑事訴訟法第159 條第1 項不得
      為證據之情形，而未於言詞辯論終結前聲明異議者，視為
      有前項之同意，刑事訴訟法第159 條之5 定有明文。本件
      檢察官提出之證據資料包含被害人賴金燕於警詢時之陳述
      、郵政國內匯款執據、及被告上開帳戶交易明細表，業經
      被告於本院準備程序明示同意作為證據，經審酌上開被害
      人筆錄作成時，並無不當取供之情形，其他證據資料之取
      得亦無不法之情形，認為以之作為本案之證據均屬適當，
      是以上開證據資料，自具有證據能力。
二、訊據被告劉東合固不否認上開中正路郵局帳戶係其約於94年
    間申辦，於99年5 月17日向中正路郵局申辦提款卡，於同年
    月20日領取該帳戶提款卡，而於同年月26日有被害人賴金燕
    匯入7 萬元，嗣遭提領一空之事實，惟矢口否認有何幫助詐
    欺犯行，辯稱：其並未將帳戶交給詐騙集團，5 月20日當天
    領取提款卡後，將存摺、印章、提款卡放在口袋，應該是在
    與友人喝酒時不慎掉落，之後找很久找不到，才去郵局申請
    補發存摺，但郵局表示為警示帳戶，不能申請云云。經查：
（一）被告上開中正路郵局帳戶係由其本人申辦，並申請提款卡
      之事實，業據被告自承在卷，復有屏東郵局99年6 月22日
      屏營字第0990003056號函及所附之被告開戶資料（見警卷
      第11、12頁）、99年9 月15日屏營字第0990003837號函及
      所附金融卡申請書、98年1 月至99年7 月交易明細等影本
      在卷供參（見本院卷第21、22頁）。又證人即被害人賴金
      燕於上開時間，遭詐欺集團以前述手段詐騙，陷於錯誤，
      依詐欺集團指示於99年5 月26日12時37分許，將7 萬元以
      匯款方式匯至被告上開帳戶內，旋於當日遭不詳人士以提
      款卡提領一空等情，業據被害人於警詢證述明確，並有匯
      款執據（見警卷第7 頁）、及被告上開帳戶交易明細表（
      見本院卷第22頁背面）各1 份附卷可稽，則被害人賴金燕
      遭騙並匯款至被告之上開帳戶之事實應堪認定。
（二）被告雖於審理時以上開情詞置辯，惟查被告於警詢時自白
      稱：5 月20日當天晚上因喝酒，而綽號「阿東」之朋友向
      我借存摺、提款卡，說要租給他認識的外籍新娘，借幾天
      就會還我，我當時喝酒有答應他，所以將存簿、提款卡交
      給阿東等語明確（見警卷第1 、2 頁），被告於本院準備
      程序亦坦稱確實於警詢時為上開自白（見本院卷第78頁）
      ，是其於本院審理時翻異其詞，並辯稱係不慎遺失存摺、
      提款卡，是否屬實，已然存疑，而被告既於警詢時自白坦
      認出借上開帳戶，復未主張為該自白時有遭受何不當之訊
      問，該項自白自具有證據能力。
（三）次查上開詐欺集團成員係以提款卡提領之方式，將被害人
      匯入被告帳戶內之款項提領而出乙節，業如前述，上開詐
      欺集團成員顯然必須知悉被告上開帳戶之提款卡密碼，始
      得以上開方式提領詐得之款項，而被告亦自承該提款卡有
      設定密碼，沒有別人知道（見警卷第1 頁背面），衡情該
      密碼係個人秘密事項，若非被告主動告知，他人實無從知
      悉而可使用提款卡於自動櫃員機提款，且被告於警詢中坦
      稱其將帳戶借給阿東要租給外籍新娘使用，則衡情亦會告
      知阿東密碼，方能達到借帳戶使用之目的。被告雖稱其將
      密碼寫在紙上，並將該紙條貼在提款卡背面云云（見警卷
      第2 頁），然衡諸常情，稍有社會歷練、經驗之人，均知
      提款卡應與密碼分別保存，或將密碼牢記心中，而無須在
      任何物體上標示或載明，且更不應於提款卡載明密碼，以
      免徒增帳戶遭人持提款卡併同密碼逕予盜領款項之風險，
      而被告教育程度為國中肄業，於案發時為53歲之人，有其
      個人戶籍資料在卷可佐（見本院卷第17頁），足認其智慮
      無缺，並非無社會經驗之人，對於上開常識自難諉為不知
      ，其辯稱將提款卡密碼寫在紙條貼在提款卡上，並將帳戶
      提款卡、存簿、密碼同置一處之舉，實悖於常情。
（四）再者，被告先於本院準備程序稱：申請提款卡係因朋友說
      如果用提款卡，晚上可以領錢，比較方便，且我妻子有時
      會匯錢給我，所以才去申請（見本院卷第77頁背面），然
      於審理中改稱：原本申請提款卡是要借給阿東的，因阿東
      在4 月份時向我借時說要借1 個月，他要拿3 千元給我，
      但我辦好提款卡後就決定不借給他了（見本院卷第95頁）
      ，被告所稱辦理提款卡之原因，先後所述不一而矛盾，而
      參諸被告上開帳戶於98年1 月起至被害人匯款前之交易明
      細，除其妻劉亞華曾於98年4 月、11月、99年2 月間各匯
      款2 千元至上開帳戶，由被告臨櫃提款外，別無其他交易
      紀錄，顯見被告並無經常使用該帳戶，且其妻匯款時間亦
      屬不定，其使用提款卡之機會應係少之又少，然其卻於5
      月20日當天領取提款卡後，即與阿東見面並交付，益證其
      辦理提款卡之原因係應阿東要求而辦理，而非為自身提領
      款項方便，其辯稱辦好提款卡後決定不借阿東云云，應屬
      卸責之詞，不值採信。況若被告所稱辦理提款卡目的係為
      其妻匯款時提領方便為真實者，則於發現該存摺、提款卡
      均遺失時，衡情會在意並擔心其無法以提款卡提領，理當
      即刻掛失止付並申請補發存簿、提款卡等，俾該帳戶能續
      供其妻匯款並由其提領之用，並防止帳戶內之金錢遭人竊
      領，縱帳戶內金額不多，亦避免遭人以之作為犯罪工具使
      用，被告非無社會經驗之人，業如前述，對此當無不知之
      理，然被告卻又稱：其於5 月20日當天發現提款卡不見，
      有打電話找阿東，但接電話之人稱沒有阿東此人（見本院
      卷第95頁），則若其所辯稱係於喝酒時不慎遺失，懷疑係
      阿東拿走云云，其竟不思補救自保即刻申報遺失止付並申
      請補發，而遲至同年6 月5 日才向開戶金融機構申請補發
      提款卡（見本院卷第62頁背面），且未向警察機關申報失
      竊，顯見被告非為其自身提領方便之目的而申辦該提款卡
      ，其發現遺失後置之不理之反應，更與常情相違。綜上，
      足徵被告前開辯解非真，其上開帳戶之存簿、提款卡應係
      其主動交予阿東，並將密碼告知阿東，其警詢自白應可採
      信。
（五）又審酌一般詐欺犯罪集團既知利用他人之帳戶掩飾犯罪所
      得，當知社會上一般正常之人如帳戶存簿、提款卡、印章
      遭竊或遺失，為防止拾得或竊得之人盜領其存款或做為不
      法使用而徒增訟累，必於發現後立即報警或向金融機構辦
      理掛失止付，在此情形下，如詐騙集團成員仍以該帳戶作
      為犯罪工具，則在渠等向他人詐騙而由被害人將款項匯入
      該帳戶後，極有可能因帳戶所有人掛失止付而無法提領，
      則詐騙集團成員若非確定該帳戶所有人不會報警或掛失止
      付，及確定渠等能自由使用該帳戶提款、轉帳，諒無使用
      來路不明之帳戶作為犯罪工具之理，益徵被告有將所申請
      之帳戶交由不法集團用以作犯罪使用之行為。被告所辯不
      慎遺失乙節，顯係臨訟卸責飾詞，不值採信。
（六）按目前社會現況，一般人向金融機構申請存款帳戶極為容
      易、便利，故除非充作犯罪使用，一般並無使用他人金融
      機構帳戶之必要。而坊間新聞媒體，對於不肖犯罪集團，
      經常利用取得之他人金融機構帳戶之提款卡、密碼，作為
      詐欺或恐嚇取財提款工具，亦多所報導，被告對此應知之
      甚詳，被告暨非智慮淺薄之人，竟仍將其所有上開帳戶之
      存簿、提款卡、密碼交付予綽號阿東之人，縱使並不確知
      其交付帳戶後取得之人犯罪行為之具體內容，然上開犯罪
      型態既為現今社會犯罪常態之一，對其帳戶至少將遭人作
      為詐欺犯行所得財物匯入及提領之工具使用，當為被告所
      可能預見，而該帳戶嗣確供某不知名詐騙集團成員犯詐欺
      取財罪之用，並不違背其本意，被告應具備幫助詐欺取財
      之不確定故意至明。本件事證明確，被告犯行堪以認定，
      應依法論科。
三、按刑法上之幫助犯，係指以幫助之意思，對於正犯資以助力
    ，而未參與實施犯罪之行為者而言（最高法院49年台上字第
    77號判例參照），被告將本件帳戶之存摺、提款卡交付阿東
    所屬之上開詐騙集團，雖其得以知悉該帳戶將供為匯提詐騙
    等不法所得使用，然無證據證明被告和上開詐騙集團成員間
    有直接詐欺取財之犯意聯絡，或參與詐欺取財等構成要件行
    為之分擔，其提供本案帳戶供為贓款匯存提領所用，自屬詐
    欺取財構成要件以外之助力。核被告所為，係犯刑法第30條
    第1 項、第339 條第1 項之詐欺取財罪之幫助犯，依刑法第
    30 條 第2 項規定，依正犯之刑減輕之。被告有如事實欄所
    載之論罪科刑前科，有臺灣高等法院被告前案紀錄表1 份在
    卷可參，其於5 年內再犯本件有期徒刑之罪，為累犯，應加
    重其刑，並依法先加後減。爰審酌被告提供上開帳戶供有詐
    欺取財犯意之人使用，助長財產犯罪之風氣，致本件被害人
    賴金燕因而匯款，擾亂金融交易往來秩序，影響層面非微，
    並參酌被告犯罪之動機無非貪圖小利，犯後否認犯行、尚未
    賠償被害人之損失，未見其悔意，及其智識程度為國中肄業
    等一切情狀，量處如主文所示之刑，並諭知易科罰金之折算
    標準。
據上論斷，應依刑事訴訟法第299 條第1 項前段，刑法第30條、
第339 條第1 項、第47條第1 項、第41條第1 項前段，刑法施行
法第1 條之1 第1項、第2項前段，判決如主文。
本案經檢察官曾士哲到庭執行職務。
中    華    民    國   100    年    2     月    25    日
                  刑事第四庭  審判長法  官  莊鎮遠
                                    法  官  江振源
                                    法  官  蔡玉雪
以上正本證明與原本無異。
如不服本判決應於收受判決後10日內向本院提出上訴書狀，並應
敘述具體理由；其未敘述上訴理由者，應於上訴期間屆滿後20日
內向本院補提理由書（均須按他造當事人之人數附繕本）「切勿
逕送上級法院」。
中    華    民    國   100    年    2     月    25    日
                                書記官  黃麗燕
附錄本判決論罪科刑法條：
刑法第339條第1項
意圖為自己或第三人不法之所有，以詐術使人將本人或第三人之
物交付者，處5 年以下有期徒刑、拘役或科或併科1000元以下罰
金。